臺北高等行政法院裁定
110年度訴字第893號
原      告  宋秉錕                                                                   
被      告  國立花蓮特殊教育學校

代  表  人  馬心正（校長）
訴訟代理人  湯文章  律師
複代理人    劉昆鑫  律師
上列當事人間政府資訊公開法事件，原告不服教育部中華民國11
0年6月2日臺教法（三）字第1100039523號訴願決定，提起行政
訴訟，本院裁定如下：
    主  文
原告之訴駁回。
訴訟費用由原告負擔。
　　事實及理由
一、按行政訴訟法第107條第1項第10款規定：「原告之訴，有下
    列各款情形之一者，行政法院應以裁定駁回之。……十、起訴
    不合程式或不備其他要件者。」次按「人民因中央或地方機
    關對其依法申請之案件，予以駁回，認為其權利或法律上利
    益受違法損害者，經依訴願程序後，得向行政法院提起請求
    該機關應為行政處分或應為特定內容之行政處分之訴訟。」
    為行政訴訟法第5條第2項（課予義務之訴）所明定。而此所
    謂之行政處分，依訴願法第3條第1項及行政程序法第92條第
    1 項規定，係指中央或地方行政機關就公法上具體事件所為
    之決定或其他公權力措施，而對外直接發生法律效果之單方
    行政行為而言。又「官署所為單純的事實敘述或理由說明，
    並非對人民之請求有所准駁，既不因該項敘述或說明而生法
    律上之效果，非訴願法上之行政處分，人民對之提起訴願，
    自非法之所許。」前最高行政法院62年裁字第41號著有判例
    。準此以論，提起撤銷之訴或課予義務之訴者，以有行政處
    分存在為前提，如行政機關所為函覆僅為單純事實通知、觀
    念說明，而未對人民發生任何法律效果者，其性質上當屬觀
    念通知而非行政處分，自非人民提起撤銷訴訟或課予義務訴
    訟之標的；若對此提起行政訴訟，該起訴即屬欠缺訴訟要件
    ，且無從命補正，行政法院應以裁定駁回之。
二、事實概要：
　㈠原告前於民國106年8月1日至109年9月8日間擔任被告學校校
    長。原告卸任被告學校校長職務後，於110年1月17日、110
    年2月1日以函文向被告申請調取其任職被告學校期間涵蓋原
    告姓名之公文書及彩色掃描簽文電子檔檔案（下稱原告申請
    調取之電子檔檔案）；被告收受該申請調取函文後，乃以11
    0年2月8日花特總字第1100000572號函（下稱被告110年2月8
    日函）告知原告申請閱覽、抄錄或複製公文，請依「機關檔
    案管理作業」之檔案應用程序填寫檔案應用申請書提出申請
    ，被告同時並檢送檔案應用申請書及光碟（內含檔案應用申
    請書、檔案閱覽抄錄複製收費標準及106-109年度檔案目錄
    之電子檔）予原告，而該函文於110年2月19日投遞至原告所
    指定之臺北北門郵局信箱後由原告收受在案。
　㈡嗣原告填具檔案應用申請書寄送至被告而由被告於110年2月2
    4日收受，經被告檢視原告所檢送之申請資料結果認原告填
    寫方式不符合規定程式，乃以110年2月26日花特總字第1100
    000819號函（下稱系爭函）再度檢附檔案應用申請書1份予
    原告，並請原告於文到7日內補依申請書欄位說明之格式依
    序填寫完整資料再送至被告處處理，該函並於110年3月3日
    投遞至原告所指定之臺北北門郵局信箱而由原告收受。原告
    對系爭函不服，遂於110年3月9日提起訴願（訴願機關受理
    日期為110年3月12日）復經決定不受理，遂提起本件行政訴
    訟。　　
三、觀諸原告提起本件訴訟之聲明內容：「一、撤銷訴願決定及
    系爭函。二、請求被告應依原告申請政府資訊公開等法事件
    作成許可申請閱覽並同意複製之行政處分。三、訴訟費用由
    被告負擔。」可知，原告所提本件行政訴訟類型自形式上觀
    之應為課予義務訴訟，核先敘明。經查：
　㈠如事實概要欄所載之事實，有原告110年1月17日、110年2月1
    日申請書（參被告行政訴訟答辯狀卷證第5至6頁）、被告11
    0年2月8日函及所附檔案應用申請書、填寫須知及國內快捷/
    掛號/包裹查詢資料（參被告行政訴訟答辯狀卷證第4至10頁
    ）、原告所填具之檔案應用申請書（參被告行政訴訟答辯狀
    卷證第12頁）、系爭函及所附檔案應用申請書、填寫須知、
    普通掛號函件執據及國內快捷/掛號/包裹查詢資料（參被告
    行政訴訟答辯狀卷證第11、13至16頁）及訴願決定（本院卷
    第21至25頁）等附卷可稽，堪信為真實。　
　㈡經查：
　　⒈按「向政府機關申請提供政府資訊者，應填具申請書，載
      明下列事項：……三、申請之政府資訊內容要旨及件數。四
      、申請政府資訊之用途。……」、「申請之方式或要件不備
      ，其能補正者，政府機關應通知申請人於七日內補正。不
      能補正或屆期不補正者，得逕行駁回之。」政府資訊公開
      法第10條第1項第3、4款及第11條分別定有明文。「又申
      請閱覽、抄錄或複製檔案者，應載明下列事項：……三、檔
      號、文（編）號、檔案名稱、內容要旨或其他可供查詢檔
      號之資訊。四、申請項目。五、申請目的。六、有使用檔
      案原件之必要者，其事由。……」、「各機關對於前條申請
      案件，認其不合規定程式或資料不全者，應通知申請人於
      七日內補正；屆期不補正或不能補正者，得駁回其申請。
      」檔案法施行細則第18條第1項第3至6款及第19條亦定有
      明文。由前開規定可知，人民申請政府資訊公開時，應列
      載或釋明所欲申請閱覽之資訊內容要旨、件數，以及檔案
      之檔號或文號、檔案名稱、內容要旨或其他可供查詢檔號
      之資訊供政府機關審核，如有得補正者，得定期請人民補
      正相關資訊後再為審核，如仍未能符合，機關始得依前開
      規定以申請之方式或要件不備而予以駁回，非謂一經人民
      據以申請，即得毫無衡酌或裁量之予以准許或駁回。
　　⒉依卷內原告110年1月17日、110年2月1日之函文內容可知，
      原告向被告申請調取電子檔檔案時，係請求被告提供「涵
      蓋原告姓名所有公文書（無涉國家機密）之電子檔及彩色
      掃描簽文電子檔」等文書資料。惟政府機關內之各式檔案
      如充棟汗牛，以原告擔任被告學校校長期間長達2年1月餘
      （106年8月1日至109年9月8日間），又校長職務涉及全校
      大小事，每日文稿、內部簽核資料、行文不計其數，則被
      告認原告僅於申請書中泛稱「涵蓋申請人姓名所有公文書
      （含簽辦歷程記錄）」有欠具體明確致無從據以判斷是否
      屬於得公開之資訊，尚非無稽；況縱使被告提出其所認定
      之涵蓋原告姓名之所有文書資料，原告仍有可能認尚有疏
      漏，則來回核對本易滋生疑義。再觀諸被告回復原告申請
      之系爭函之記載內容：其主旨為「臺端提送之檔案應用申
      請書，其填寫方式不符合規定程式，請於文到7日內補正
      ，請查照。」、其說明一、為「110年2月24日收到臺端檔
      案應用申請書（如附件），為依申請書欄位說明格式，依
      序填寫完整資料，本校無法受理申請」、說明三、則為「
      檢附檔案應用申請書（編號：110001）1份，提供臺端補
      正申請支用，屆期不補正或不能補正者，本校得駁回申請
      。」等語。顯然系爭函係告以原告請其補正申請時之記載
      方式，並且告知如未能於期限內補正，則得駁回申請甚明
      ，系爭函之文意依常情理解，應屬對於申請事項應如何予
      以具體化之說明，尚難逕認已具有駁回原告調取電子檔檔
      案之申請，要與對外發生法律上效果之行政處分有別。況
      依被告先前110年2月8日函復原告之申請內容略以：申請
      閱覽、抄錄或複製公文，請依「機關檔案管理作業」之檔
      案應用程序填寫檔案應用申請書提出申請，並檢送檔案應
      用申請書及光碟（內含檔案應用申請書、檔案閱覽抄錄複
      製收費標準及106-109年度檔案目錄之電子檔）予原告，
      已如前述，則客觀上觀察，原告所欲申請調取之檔案皆係
      其自身名義所出具之公文，要無不能自該等檔案目錄電子
      檔中具體特定出所欲申請調取之文件資料俾符合前開政府
      資訊公開法、檔案法施行細則等相關規定之情形。則被告
      所辯：已提供申請書及檔案目錄光碟（106-109年度檔案
      目錄）供原告填寫，原告仍未指明所欲申請閱覽之標的，
      被告無從審核是否有政府資訊公開法第18條第1項、行政
      程序法第46條第2項、檔案法18條所載限制公開或不予提
      供之情形，乃以系爭函命原告具體特定所欲申請之文書檔
      案內容以資查核，尚難認無憑。
　　⒊再依卷附被告110年3月19日花特總字第1100001161號函（
      即乙證2-4，參被告行政訴訟答辯狀卷證第21至22頁）說
      明記載「……三、本校分別於2月24日、3月、15日收到臺端
      申請，所送申請書均未詳列正確檔案文號及檔案名稱，造
      成受理單位無法審核申請複製檔案資料……四、申請閱覽、
      抄錄及複製檔案，檔案應用申請作業流程為……六、因申請
      案件尚未完成，故無法核計應收費用，爰先行提出臺端寄
      送本校之參仟元現金（現金袋3月18日掛號寄出）。」等
      語可知，原告於收受系爭函後仍持續向被告申請調取檔案
      電子檔，且被告除再度告知原告於申請書上應詳列正確檔
      案文號及檔案稱，亦表示該申請案尚未完成而未能核計應
      收費用，顯然被告至110年3月19日仍未對原告申請調取電
      子檔檔案案作出准駁。而觀諸被告於110年5月4日花特總
      字第1100002152號函（即乙證2-5，參被告行政訴訟答辯
      狀卷證第28頁）：「主旨：臺端申請應用檔案乙案，其填
      寫資料不合規定程式，經本校認定駁回申請，請查照。說
      明：一、本校系爭函暨110.3.19.特總字第1100001161號
      函，告知臺端請依檔案應用申請書格式填寫完整，但未見
      其補正後之申請書送達本校。二、依檔案法施行細則第十
      九條規定，駁回臺端申請案。」等語，益徵被告就原告申
      請調閱電子檔檔案之事，並非以系爭函作成駁回之行政處
      分。
　　⒋綜上所述，本件被告所為系爭函既屬通知原告補正申請書
      之記載方式，自屬觀念通知而非對外發生法律效果之行政
      處分，揆諸首開說明可知，原告對系爭函有所不服，不得
      提起課予義務訴訟。故原告提起本件訴訟，欠缺訴訟合法
      要件，且其情形無從補正，應以裁定駁回其訴。
四、依行政訴訟法第107條第1項第10款、第104條、民事訴訟法
    第95條、第78條，裁定如主文。
中　　華　　民　　國　　111 　年　　12　　月　　5 　　日
　　　　　          臺北高等行政法院第六庭
                              審判長法  官　許麗華
                                    法  官　郭銘禮
                                    法  官　林學晴  
上為正本係照原本作成。
如不服本裁定，應於送達後10日內向本院提出抗告狀（須按他造
人數附繕本）。
中　　華　　民　　國　　111 　年　　12　　月　　5 　　日
          　　　　　　      　　　  書記官  劉道文